臺灣屏東地方法院民事判決
110年度潮簡字第604號
原      告  賴聖勛  
訴訟代理人  孫大昕律師
被      告  賴文進  
訴訟代理人  謝勝合律師
上列當事人間請求履行契約事件，本院於民國111年3月8日言詞
辯論終結，判決如下：
　　主  文
被告應將坐落屏東縣○○鄉○○段000地號土地應有部分96分之2移轉
登記予原告。
被告應將其所有坐落屏東縣○○鄉○○段000地號土地上未辦保存登
記之鐵皮屋事實上處分權移轉予原告。
被告應給付原告新臺幣（下同）78,000元，及自110年5月26日起
至清償日止，按週年利率百分之5計算之利息。
原告其餘之訴駁回。
訴訟費用4,526元由被告負擔。
本判決第一項、第二項、第三項得假執行。但被告於執行標的物
拍定、變賣或物之交付前，依序以198,127元、80,000元、78,00
0元為原告預供擔保後，得免為假執行。
    事實及理由
一、按訴狀送達後，原告不得將原訴變更或追加他訴。但請求之
    基礎事實同一者，不在此限。民事訴訟法第255條第1項第2
    款定有明文。本件原告起訴原請求：被告應依系爭契約內容
    將屏東縣○○鄉○○段000號土地5.7坪及其上之地上物（鐵皮屋
    一棟）所有權移轉登記予原告。嗣將訴之聲明變更為：㈠被
    告應將坐落屏東縣○○鄉○○段000地號土地應有部分96分之2移
    轉登記予原告。㈡被告應將其所有坐落屏東縣○○鄉○○段000地
    號土地上未辦保存登記之鐵皮屋移轉予原告。㈢被告應給付
    原告新臺幣（下同）78,000元，及自民事追加訴之聲明狀繕
    本送達翌日起至清償日止，按週年利率百分之5計算之利息
    。經核，被告雖為反對原告追加之抗辯，惟原告所為追加聲
    明與原起訴之聲明均係基於請求履行同一契約之基礎事實，
    於法尚無不合，應予允許。
二、原告主張：兩造為兄弟，於兩造父親過世後，被告竟利用渠
    等對被告之信任，將應由母親葉淑清、三妹陳月蕙（已出養
    ）繼承取得之多筆土地持分，以贈與為原因，過戶至被告配
    偶鄭美雲名下（下稱系爭持分）。原告於多年後發現上情，
    乃與被告協商後，同意由被告以將其對坐落屏東縣○○鄉○○段
    000地號（下稱系爭土地）之持分（2/96）與坐落其上之鐵
    皮屋（下稱系爭建物）移轉予原告，交換原告不再追討系爭
    持分，兩造於110年1月6日於代書處作成協議書（下稱系爭
    協議），並於系爭協議中約定坐落屏東縣○○鄉○○段00地號土
    地（下稱玉光段25地號土地）由兩造平分耕作，現使用之水
    井（下稱系爭水井）共同使用，水電、維修費共同負擔等語
    。詎被告簽署系爭協議後拒不履行，迄未將系爭土地持分及
    系爭建物移轉予原告，並拒絕原告使用系爭水井，原告為免
    種植之作物檳榔枯死，乃自行僱工鑿井、申請用電，共支出
    78,000元，為此請求被告賠償上開損害等語。並聲明：㈠被
    告應將坐落屏東縣○○鄉○○段000地號土地應有部分96分之2移
    轉登記予原告。㈡被告應將其所有坐落屏東縣○○鄉○○段000地
    號土地上未辦保存登記之鐵皮屋移轉予原告。㈢被告應給付
    原告新臺幣（下同）78,000元，及自民事追加訴之聲明狀繕
    本送達翌日起至清償日止，按週年利率百分之5計算之利息
    。
三、被告則以：否認系爭協議為互易契約，被告應原告要求，同
    意將系爭土地持分及系爭建物贈與原告，惟尚未移轉並交付
    ，被告本得撤銷贈與。被告亦未拒絕原告使用系爭水井，且
    玉光段25地號土地為三七五減租之承租土地，不得轉租他人
    等語置辯，並聲明：㈠原告之訴駁回。㈡如受不利判決，願供
    擔保請准宣告免為假執行。
四、兩造為兄弟，前於110年1月6日於代書即證人李蘭香處作成
    系爭協議（內容如附表一所示），嗣被告拒絕將系爭土地持
    分、系爭建物移轉予原告，兩造共同耕作之玉光段25地號土
    地原有系爭水井，位置位於被告分耕區域內，原告嗣後自行
    僱工鑿井申請用電，支出78,000元等節，業據原告提出系爭
    協議書、鑿井單據等件為證（本院卷一第21-22、75頁），
    被告就此亦無爭執，堪信為真實。另兩造父親過世後，兩造
    於74年5月22日繼承登記如附表二所示土地持分，被告嗣又
    於80年2月19日將兩造母親葉淑清、妹妹陳月蕙所有之部分
    土地持分，以贈與為原因，登記於被告配偶鄭美雲之名下，
    有屏東縣潮州地政事務所111年1月24日屏潮地四字第111300
    76200號函、屏東縣枋寮地政事務所111年1月25日屏枋地一
    字第11130049100號函所附全國歸戶清冊、土地登記謄本等
    件在卷可稽，核與被告提出之遺產稅免稅證明書、土地贈與
    所有權移轉契約書等件在卷足憑（本院卷二第4-16、22-56
    頁），足堪認定。
五、法院之判斷
㈠、原告主張被告於80年2月19日將兩造母親葉淑清、妹妹陳月蕙
    所有之土地持分，以贈與為原因，登記於被告配偶鄭美雲之
    名下（如附表二所示），被告雖辯稱此部分土地原為祭祀公
    業所有，祭祀公業解散後，所管理之建地持分就登記於兩造
    名下，農地部分，因兩造沒有自耕農身份，乃登記於鄭美雲
    名下，80年間因要辦理陳月蕙名下持分的移轉，故一併將母
    親葉淑清名下的農地登記於鄭美雲名下云云。惟查：鄭美雲
    名下持分土地除屏東縣○○鄉○○段00000000000地號外，其他
    土地兩造均因繼承而同有持分，且即使屬於農地、耕地，亦
    無礙於兩造因繼承而取得，兩造之父於73年7月6日死亡時，
    原告（56年9月17日生）年僅17歲，既得登記為共有人；訴
    外人陳月蕙（70年2月26日生）年僅3歲，亦能取得後來贈與
    鄭美雲之土地持分，而葉淑清、陳月蕙分別贈與兩造持分之
    土地地目包含：建、田、旱，顯然80年3月4日贈與鄭美雲之
    土地持分與其是否具有自耕農身份無關。被告復不否認登記
    於鄭美雲名下之土地持分，原告亦有一半權利，則原告主張
    以系爭持分交換系爭建物及所坐落之系爭土地持分，即非無
    可能。
㈡、原告主張系爭協議係兩造互易之有償契約，業據兩造姊妹即
    證人賴月梅到院證稱：我們有一個妹妹，出生一個月就送給
    別人養，但是沒有辦收養，我父親過世後，那些土地分給我
    母親、大哥、弟弟還有出養的妹妹。我哥哥把我母親持分的
    土地都過戶到我大嫂的名下，當時我母親還在世也沒有中風
    ，大哥把這個妹妹的持分也登記給我大嫂，我們其他兄弟姊
    妹都不知道。我弟弟知道以後，跟我哥哥商量，可不可以把
    鐵皮屋讓給他、把那5坪過戶給我弟弟，跟大嫂名下的土地
    交換，以後就不再追究。我在代書那邊聽到交換條件，代書
    說如果登記給我弟弟的話，就用贈與的方式去作業，他們簽
    的時候我在場等語（本院卷一第165-166頁）。核與證人即
    代書李蘭香於本院證稱：因為當時沒有金流，所以我們認為
    是贈與，當時有無提到其他條件交換，我不記得了等語相符
    （本院卷一第164頁）。並經本院當庭勘驗兩造於109年12月
    31日簽訂系爭協議前、110年1月6日簽訂系爭協議當日對話
    錄音，對話內容均係針對鄭美雲名下系爭持分之爭執，原告
    並要求以系爭持分交換系爭土地持分及系爭建物，自始至終
    均未提及贈與。於代書處時，代書表示因為沒有償金支付，
    所以做贈與等語明確（本院卷二第19頁），是系爭協議應為
    互易契約而非贈與，應堪認定。被告辯稱系爭協議為贈與契
    約，被告得撤銷贈與云云，顯無可採。
㈢、系爭協議為互易契約，業如前述。鄭美雲名下迄今仍登記有
    如附表二所示土地持分，被告則已逾約定期限110年12月31
    日尚未交付系爭建物，亦未移轉登記系爭土地持分予原告，
    原告請求被告履行契約，自屬有據。至系爭建物為未保存登
    記建物，被告因起造系爭建物而取得所有權，雖無法以法律
    行為移轉所有權，仍非不能移轉事實上處分權，是原告主張
    被告應履行協議，移轉系爭建物之事實上處分權，為有理由
    ，逾此範圍則無所據，不應准許。
㈣、兩造於系爭協議約定系爭水井由雙方共同使用，有系爭協議
    在卷可稽，原告主張被告拒絕原告使用系爭水井之事實，業
    據證人甲○○於本院證稱：原告請我去幫他顧檳榔園，包含噴
    水、下肥料、收割等，我沒有跟原告拿錢，檳榔的收成是我
    跟原告平分。我第一天去除草就跟被告碰面，是原告拿大門
    鑰匙給我，我有跟被告說，我是幫原告顧檳榔園的，我向被
    告借一桶水噴藥，被告有借我，但是後來要灌溉的水，被告
    就不借我，叫我們自己去鑿井，被告說怕我弄壞開關，鑿井
    的話他要幫忙出一半的錢。水井在被告那邊的檳榔園裡面，
    但是被告不讓我進去，我不能隨便進去。被告叫我請他弟弟
    來，但是原告叫我去按開關，我不敢，後來是原告作主鑿井
    ，被告沒有出一半的錢等語（本院卷二第59-61頁）。被告
    雖辯稱水井未上鎖、沒有拒絕原告用水云云，惟被告自承：
    證人叫我開水，我說我不認識你，我為什麼要開水，證人叫
    工人來除草，工人向我借那桶水，我同意借他除草等語（本
    院卷二第61頁），足見被告明知證人甲○○有原告交付之大門
    鑰匙，僱請工人替原告分耕的檳榔園除草，顯然知悉證人甲○○係受原告託付前去照顧原告之檳榔園。系爭協議並未約定
    僅得由原告自行使用系爭水井，依照一般社會經驗與常情，
    委請他人代為灌溉、除草所在多有，應認仍屬原告自行耕作
    範圍內，被告卻拒絕證人甲○○使用系爭水井，已然違反兩造
    之系爭協議。原告因此支出78,000元另行申請用電、設置水
    井，係因被告之違約行為所致，原告自得請求被告賠償上開
    費用，原告此部分請求，亦屬有據。
㈤、末按遲延之債務，以支付金錢為標的者，債權人得請求依法
    定利率計算之遲延利息；應付利息之債務，其利率未經約定
    ，亦無法律可據者，週年利率為百分之5；給付無確定期限
    者，債務人於債權人得請求時，經其催告而未為給付，自受
    催告時起，負遲延責任。其經債權人起訴而送達訴狀，或依
    督促程序送達支付命令，或為其他相類之行為者，與催告有
    同一之效力，民法第233條第1項前段、第203條、第229條第
    2項分別定有明文。本件原告請求被告給付未依約提供水井
    使用之損害，係以支付金錢為標的，是原告請求被告分別給
    付自追加訴之聲明狀繕本送達翌日即如主文所示日期起至清
    償日止，按週年利率5%計算之利息，為有理由，應予准許。
六、據上論結，兩造所訂系爭協議為互易契約，原告請求被告履
    行契約，並賠償因違反系爭協議所致原告另鑿水井之損害78
    ,000元，及自110年5月26日起至清償日止，按週年利率百分
    之5計算之利息，為有理由，應予准許。逾此範圍則無所據
    ，應予駁回。
七、本件事證已臻明確，兩造其餘攻擊防禦方法及所提證據，經
    核於結果不生影響，爰不一一論述，併此敘明。
八、本件原告勝訴部分係就民事訴訟法第427條訴訟適用簡易程
    序所為被告敗訴之判決，依同法第389條第1項第3款規定，
    應職權宣告假執行，並依同法第392條第2項、第3項規定，
    依聲請宣告被告如預供相當之擔保，得免為假執行。又本件
    訴訟費用確定為4,526元（含第一審裁判費3,860元、證人旅
    費666元），命由敗訴之被告負擔，附此敘明。
九、據上論結，原告之訴為部分有理由、部分無理由，爰判決如
    主文。
中　　華　　民　　國　　111 　年　　3 　　月　　24　　日
                 潮州簡易庭       法　官   麥元馨
正本係照原本作成。
如對判決上訴，須於判決送達後20日內向本院提出上訴狀，其未
表明上訴理由者，應於提出上訴後20日內向本院補提理由書狀（
均須按他造當事人之人數附繕本）。如委任律師提起上訴者，應
一併繳納上訴審裁判費。
中　　華　　民　　國　　111 　年　　3 　　月　　24　　日
                                  書記官　洪雅玲 
附表一（系爭協議內容）
內容 立協議書人乙○○、丙○○（原名賴文章）於民國73年繼承先父賴天來所遺留三七五土地等由兄弟二人共同取得，二人於民國101年6月28日另協議坐落佳冬鄉玉光村中山路180號房屋全部由乙○○取得，丙○○另贈與佳冬鄉玉光段120（地）號土地5坪予乙○○，雙方並承諾母親葉淑清所有照護及一切生活所需費用均由乙○○負擔至終老，兄弟二人依約無議。 今雙方同意乙○○繼承坐落玉光段131地號、面積906.76平方公尺、持分2/96所有權包括原有鐵皮屋（水電接用中山路180號乙○○之水電，丙○○應於使用日起三個月內自行申請不再續用中山路180號之水電）房屋贈與丙○○，登記所衍生所有稅費等由丙○○自行負擔。本筆贈與房屋雙方同意於民國110年12月31日交由丙○○使用。 雙方約定現耕農業區坐落玉光段25地號土地，耕種面積約0.5公頃，現耕位（誤為「為」）置東面約0.25公頃由乙○○耕種、現耕地西面約0.25公頃由丙○○耕種。現使用水井共同使用，水電費、維修費共同負擔。 本協議書係兄弟經由姊妹見證所立，對於父母所遺留資產已各自取得並各自發展，不得再異議繼承所有權。 以上係雙方同意經見證人協議而立，一式三份各執乙份為日後憑證。 
　　　　　　　　　　　　　　　　　
附表二（二造繼承土地）　　
編號 土地坐落 使用地類別 兩造持分  登記原因 鄭美雲持分 贈與    原告 被告 登記日期  登記日期 1 新埤鄉建功段66地號 農牧用地 1/96 同左 繼承 74年5月23日 2/96 80年3月4日 2 新埤鄉新東段33地號 空白 1/96 同左 同上 2/96 同上 3 新埤鄉新東段34地號 空白 1/96 同左 同上 2/96 同上 4 佳冬鄉昌南段158地號     41/111  5 佳冬鄉昌南段169地號     1/2  6 佳冬鄉昌南段652地號     1/1  7 佳冬鄉玉光段14地號 農牧用地 1/96 同左 74年5月22日 2/96 80年2月19日 8 佳冬鄉玉光段24地號 農牧用地 1/96 同左 同上 2/96 同上 9 佳冬鄉玉光段25地號 農牧用地 1/96 同左 同上 2/96 同上 10 佳冬鄉玉光段29地號 空白（有三七五租約） 1/96 同左 同上 2/96 同上 11 佳冬鄉玉光段32地號 空白 1/96 同左 同上 2/96 同上 12 佳冬鄉玉光段36地號 空白 1/96 同左 同上 2/96 同上 13 佳冬鄉玉光段74地號 空白（有三七五租約） 1/96 同左 同上 2/96 同上 14 佳冬鄉玉光段75地號 空白（有三七五租約） 1/96 同左 同上 2/96 同上 15 佳冬鄉玉光段76地號 空白（有三七五租約） 1/96 同左 同上 2/96 同上 16 佳冬鄉玉光段77地號  2/96 同左    17 佳冬鄉玉光段78地號  2/96 同左    18 佳冬鄉玉光段79地號  2/96 同左    19 佳冬鄉玉光段80地號 空白（有三七五租約） 1/96 同左 同上 2/96 同上 20 佳冬鄉玉光段84地號 空白（有三七五租約） 1/96 同左 同上 2/96 同上 21 佳冬鄉玉光段120地號  168/9600 187/3600    22 佳冬鄉玉光段121地號  2/96 同左    23 佳冬鄉玉光段122地號  2/96 同左    24 佳冬鄉玉光段123地號  2/96 同左    25 佳冬鄉玉光段125地號  2/96 同左    26 佳冬鄉玉光段127地號  2/96 同左    27 佳冬鄉玉光段128地號  2/96 同左    28 佳冬鄉玉光段129地號  2/96 同左    29 佳冬鄉玉光段131地號  2/96 同左    30 枋寮鄉枋農段303地號 農牧用地 1/96 同左 74年5月23日 2/96 同上 31 佳冬鄉玉光段260地號 （中山路180號）   1/1